臺灣桃園地方法院刑事判決　　　　　　　　　　　　八十九年度易字第一七六二號
　　公　訴　人　臺灣桃園地方法院檢察署檢察官
　　被　　　告　戊○○
右列被告因詐欺等案件，經檢察官提起公訴（八十八年度偵緝字第一０二四號），本
院判決如左：
        主  文
戊○○無罪。
        理  由
一、公訴意旨略以：被告戊○○為桃園縣中壢市○○路一二七之一號「國偉牙醫診所
    」之負責人丁○○（另案因詐欺罪經高等法院八十八年度上易字第二二二號判決
    有期徒刑六月緩刑五年確定，本案為該判決效力所及，不行另簽分偵辦）之弟，
    二人基於意圖為自己不法所有之共同犯意聯絡，明知被告戊○○未取得合法醫師
    資格，若由其看診，將無法向中央健康保險局（下稱中央健保局）申請全民健康
    保險給付，竟連續於民國八十四年十月十一日至同年十月十六日、八十四年十月
    十九日至同年十月三十一日、八十四年十二月十一日至同年十二月十六日、八十
    四年十二月二十八日至八十五年一月六日、八十五年三月十日至同年三月十四日
    、八十五年七月二十八日至同年八月三日等丁○○出國期間及八十六年九月三日
    病患甲○○○自費前往求診時，在「國偉牙醫診所」，由被告戊○○代為看診為
    醫療行為多次，並檢具健保單等相關資料向中央健保局佯稱係被告丁○○所為之
    醫療行為，而申請全民健康保險費，致中央健保局陷於錯誤，而給付約新台幣（
    下同）六十餘萬元之健保費用，因認被告戊○○所為，係涉犯違反醫師法第二十
    八條第一項之規定，應以同法第二十八條之二之規定論處，及犯刑法第三百三十
    九條第一項之詐欺取財罪嫌。
二、公訴人被告認戊○○涉犯右揭罪嫌，非無係以：（一）中央健康保險局於八十六
    年九月三日前往國偉牙醫時，被告戊○○曾在該處工作，業經同案被告丁○○於
    中央健康保險局人員查訪時供陳甚明，有該局業務訪查訪問紀錄在卷可憑。（二
    ）本件被告戊○○並未具有牙醫師資格，有卷附桃園縣衛生局書函一紙足資憑證
    。（三）被告戊○○於同案被告丁○○較忙或出國時會去幫忙看病等語，業經證
    人即任曾任職國偉牙醫診所護士之乙○○到庭結證屬實，又證人即曾經被告戊○○治療之病患壬○○○、甲○○○亦分別到庭供證被告戊○○為渠等治療牙齒等
    情明確，另證人即前往國偉牙醫診所求診之病患庚○○、辛○○、許明文、鄒湘
    貴、李春汶亦表示曾有一理平頭、身高約一百七十五公分之中年男子為其診療，
    包含以器械磨掉蛀牙部分、做義齒、清洗牙齒、充填牙齒等項目，而同案被告丁○○亦供稱符合前開特徵者為本件被告戊○○，顯見被告戊○○確曾於同案被告
    丁○○出國期間及八十六年九月三日證人甲○○○自費前往求診時，在國偉牙醫
    診所從事醫療行為。（四）另同案被告丁○○於民國八十四、五年間未報備而委
    由不詳姓名之人看診，並向中央健保局詐領保險金之犯行已經高等法院以八十八
    年度上易字第二二二號判決有期徒刑六月確定，有該案刑事判決在卷足憑，此外
    復有勞工保險局函送國偉牙醫診所被保險人資料、中央健康保險局之查訪記錄、
    國偉牙醫診所門診費用清單、門診費用清單十四張、病歷表二十份附卷可稽，為
    其論據。
三、訊據被告戊○○固坦承其未取得醫師執照，有至國偉牙醫診所幫忙之事實，惟堅
    決否認有何違反醫師法及詐欺之犯行，辯稱：我沒有從事密醫的行為，我平常是
    從事電子加工的行業；我是偶爾有在國偉牙醫診所那邊幫忙，作一些掛號、準備
    醫療器材及灌齒模等事情，八十三年及八十四年間都有，當時是因我姐姐張碧珍
    ，她從香港把茶葉運到臺灣，我去國偉牙醫診所只要是處理茶葉銷售事宜等語。
四、按犯罪事實應依證據認定之，無證據不得推定其犯罪事實，刑事訴訟法第一百五
    十四條定有明文。次按認定犯罪事實應依證據，為刑事訴訟法所明定，故被告否
    認犯罪事實所持之辯解，縱屬不能成立，仍非有積極證據，足以證明其犯罪行為
    ，不能遽為有罪之認定；又在證據法則上，當證據資料尚有對被告有利之存疑時
    ，如無法依客觀方法排除此項合理之可疑時，依「罪疑利益歸被告原則」，不得
    以此項證據資料作為有罪判決之依據。再者，認定被告有罪之事實應憑證據；如
    未能發現相當之證據，或證據不足以證明，自不能以推測或擬制之方法，以為裁
    判之基礎；且認定事實所憑之證據，其為訴訟上之證明，須達於通常一般人均不
    致有所懷疑，而得確信其為事實之程度者，始得據為有罪之認定；倘其證明尚未
    達到此一程度，而有合理之懷疑存在時，尚難為有罪之認定基礎；苟積極證據不
    足為不利於被告事實之認定時，即應為有利於被告之認定，更不必有何有利之證
    據（最高法院三十年上字第八一六、一八三一號、四十年台上八六號、七十六年
    台上字第四九八六號判決參照）。經查：
（一）被告戊○○未具牙醫師資格，業據被告坦認在卷，並經桃園縣衛生局八十八年
      三月五日八八桃衛三字第八八０四三四六號函覆在卷足按，則被告未具備牙醫
      師資格，應可確認。而被告有至國偉牙醫診所牙醫診所幫忙，復據被告供述在
      卷，並據證人即同案被告丁○○（所犯詐欺罪部分，業經判決確定）於本院證
      述：．．．，有時候我們診所忙時，戊○○會來幫忙掛號，準備醫療器材，及
      灌齒模，並沒有作其他工作等語，且另一證人即國偉牙醫診所護士乙○○於本
      院亦證述：「（是否在國偉牙醫診所任職過？）有，大概是在五、六年前，約
      做了一個多月，做掛號及收費的工作，負責的醫生是丁○○，另有其他臨時支
      援的醫生，戊○○有時會去做調石膏的病人牙齒模型，我也有做過。」、「（
      為何在偵查中會說戊○○在丁○○出國期間，或比較忙時會去幫忙？）戊○○
      是去幫忙拿一些病歷表，找錢，我不知道戊○○有無醫師執照，因我在那邊工
      作時間不久，所以我也不清楚，．．．」（見本院八十九年九月六日筆錄），
      則觀之二位證人之證言，被告確有至國偉牙醫診所診所幫忙，堪可認定。則本
      件所應究明者，係被告是否有從是違反醫療法之行為，及共同向中央健保局詐
      領費用之情事。
（二）茲查證人乙○○雖於偵查中證稱：「（戊○○有無在那邊（國偉牙醫診所）看
      病？）有，他是丁○○較忙或出國時會去幫忙。」、「（在國偉牙醫任職多久
      ？）一個多月，．．．」云云（見台灣桃園地方法院檢察署八十七年度他字第
      六四九號第五十三頁），而證人於乙○○於本院作證時證稱：「．．．，戊○○有時會去做調石膏的病人牙齒模型，我也有做過。」，復證述其於偵查中所
      稱：被告戊○○在丁○○出國期間，或比較忙時會去幫忙，是指被告戊○○是
      去幫忙拿一些病歷表、找錢之工作等語，已如前述，則依證人乙○○之證詞，
      被告雖至國偉牙醫診所幫忙，然其並未從事醫療行為甚明。又公訴人復以證人
      即國偉牙醫診所之患者壬○○○於八十八年十月二十六日偵查中證稱：「（為
      何如此清楚（戊○○幫你們看病）？）他弟弟（戊○○）有幫我修補牙齒，哥
      哥在場時亦沒有過來看，．．．．）」（見台灣桃園地方法院檢察署八十八年
      度偵緝字第一○二四號卷第四十四頁反面）、然其嗣於本院卻證稱：「（是否
      有到國醫牙醫診所看診？）有。但我是丁○○看診的。」、「（為何在偵查中
      指認戊○○看診的？）當時是檢察官拿照片給我看，說：這是丁○○的弟弟，
      他是密醫，我才知道戊○○這個名字，我常去國偉牙醫。我不記得戊○○是否
      有帶手套或口罩，我都是丁○○醫師給我看診的。」（見本院九十年十月十七
      日筆錄）顯見證人之證詞有前後不一之瑕疵，復觀之證人壬○○○雖於上開偵
      查中應訊時供稱，被告有幫其補牙，已如前述，然依卷附之證人壬○○○在國
      偉牙醫診所之病歷表所載：證人壬○○○自八十三年十一月二日起至八十八年
      十月二十六日於偵查中應訊時止，期間壬○○○僅有洗牙結石、牙齦炎治療．
      ．．等就診紀錄，直至八十九年十一月二十七日，始有補牙之就診紀錄，此有
      證人壬○○○之病歷表三紙在卷足佐，足證人壬○○○上開於偵查中證述，被
      告戊○○有幫其補牙之證詞與事實不符，則其於偵查中之證詞即有瑕疵。復查
      ，證人甲○○○於偵查中證稱：「（與國偉牙醫診所丁○○、戊○○是否認識
      ？）認識，我牙齒都在那邊做的。」、「（你去看是跟何人看？）以前是丁○○，還有另一位醫生。」、「（你在八十六年九月三日有一次在民族路，中央
      健保局前往查察時，是否是另一位醫生幫你治療？）當時幫我治療，丁○○在
      門外街上」、「（提示照片（按即戊○○於偵查中通緝到案後所拍攝之照片）
      是否是相片上此人幫你看？）有像，但不敢確定。」（見同上偵卷第一０二頁
      至第一０三頁筆錄），嗣於本院證稱：「（是否有到國偉醫師看診？）有，我
      都是丁○○看診的。」、「（為何與偵查中所言不一？）丁○○那時在涼亭（
      騎樓）外與客人談話，有一個男士準備好弄牙齒的器械就離開了，我也不知那
      男士是誰。」（見本院九十年十月十七日筆錄），則證人甲○○○於偵查中既
      稱認識戊○○、丁○○，則豈會於檢察官提示被告戊○○近照（通緝到案後所
      拍攝）供證人甲○○○指認時，其陳稱：有點像，但不敢確認云云，顯悖於常
      情；復觀之證人甲○○○於本院亦證稱：丁○○那時在涼亭外與客人談話，有
      一個男士準備好弄牙齒的器械就離開了，我也不知那男士是誰等語，核與證人
      乙○○於本院證稱：被告會至國偉牙醫診所幫忙之情節相符，顯見證人甲○○○亦無法確認被告有在國偉牙醫診所從事診療牙齒之醫療行為。再者證人即中
      央健保局稽核人員丙○○、己○○於本院亦證稱：「查察當時（八十六年九月
      三日）我們進去時，戊○○看到我們就立即往裡面走，所以我們沒有看到他在
      做什麼，後來丁○○回來後，與我們談二、三分鐘後，他向我們說甲○○○是
      來做牙齒套模的，．．．」（見本院八十九年八月二日筆錄），故縱認八十六
      年九月三日於中央健保局稽核人員查察時，當時在國偉牙醫診所內之人員係被
      告戊○○，然其依證人甲○○○之證述，被告戊○○亦僅係準備醫療器材，並
      未從事醫療行為甚明。是自難僅憑上開證人人或有瑕疵之證言，或無法確認被
      告有從事牙齒醫療行為之證詞即遽認被告有右揭犯行。
（三）另證人即國偉牙醫診所之患者辛○○、庚○○雖於偵查中證稱：「（中央健保
      局曾幫你們做過筆錄（按即中央健保局訪談紀錄），說是一位平頭、中年男子
      幫你們治療？）是另有一位女醫師幫人看診。」、「（當時幫你據你們同學表
      示該人是丁○○的弟弟？）是在學校討論時是同學說的，已忘記是何人所說的
    」、「（提示戊○○相片，是否此人？）他戴口罩，看不出來」等語（見同上
      偵卷第九十頁反面、第九十一頁），嗣於本院庚○○復證稱：「（有無在國偉
      牙醫診所看過牙齒？）「有。很多醫生。」「（是否是庭上的這位戊○○？）
      「醫生都戴口罩，我不知道是不是庭上的這位（戊○○）。那位醫生都理平頭
      ，那位醫生身高高高的。」證人辛○○於本院則證稱：「（有無在國偉牙醫診
      所看診？）有。醫生高高瘦瘦的，醫生都戴口罩。是我高中時去看病的，我不
      能確定是否就是庭上的這位被告（戊○○）。」（見本院九十年十二月十九日
      筆錄）。證人李春汶於偵查中證稱：「（在國偉牙醫診所時，除丁○○外，另
      外幫你診療醫師是何人？（提示戊○○相片）是否此人？）此人有在診所裡面
      ，長得有點像，那人比較胖，那是八十五年、八十六年間的事，我在國偉牙醫
      診所看過五六次，裝牙之人不是他，只有牙痛治療時，有幫我治療。」、「幫
      你治療牙齒之人（照片之人），是否有說該人事幫你裝假牙之人的弟弟？不清
      楚」等語（見同上偵卷第九十二頁反面）：又證人許明文雖於中央健保局訪談
      時陳述：「經詳細檢視戊○○照片（影本），因事隔兩年多，已無法確認戊○○是否為當時替我治療之人，無法辨認了」，證人鄒湘貴於中央健保局訪談時
      亦陳述：「經詳細檢視戊○○照片（影本），因事隔兩年多，究竟是否即為此
      人在國偉牙醫診所為我診療牙齒，我已經不記得了，從八十六年六月分到該診
      所就診兩次後，即未再去該診所就診，當時為我治療之人又戴口罩，最近又未
      再去就診，實在無法確認。」等語，足見上開人之均不能明確指認被告即係為
      其診療牙齒之人，是自難僅憑上開證人不明確之指述，即對被告遽以論罪科刑
      。
（四）又公訴人另以同案被告丁○○於民國八十四、五年間未報備而委由不詳姓名之
      人看診，並向中央健保局詐領保險金之犯行，已經台灣高等法院以八十八年度
      上易字第二二二號判決有期徒刑六月確定，為其論據。然查台灣高等法院上開
      判決，其認定之事實為：「丁○○係桃園縣中壢市○○路一二七之一號「國偉
      牙醫診所」之負責人，並為桃園縣牙醫師公會理事長，明知其向中央健保局所
      申請之醫師僅有其本人及每周四之支援醫師吳春螢二人，如未經報備雖委由其
      他醫師看診，亦無法向中央健康保險局（下稱中央健保局）申請全民健康保險
      給付，竟基於竟圖為自己不法所有之概括犯意，連續於附表所列出國期間未向
      中央健保局所核分局報備，於委由不詳姓名之醫師在診所支援看診後，竟由其
      檢具健保單等相關資料，向中央健保局佯稱係其所為之醫療行為，而申請全民
      健康保險醫療費用，致中央健保局陷於錯誤，而為健保給付，計以此方式詐領
      健保給付新台幣六十萬九百五十三元（詳附表申請金額）」，有上開判決書在
      卷足證，則台灣高等法院於上開判決中認定之事實，係同案被告丁○○於上述
      出國期間未經報備，委由「不詳姓名之醫師」在診所支援看診甚明，並未確認
      有何違反醫師法之犯行，非如公訴人所指稱委由不詳姓名之人看診，公訴人容
      有誤會。
（五）另公訴人復以被告戊○○在國偉牙醫診所，代為看診為醫療行為多次，並檢具
      健保單等相關資料向中央健保局佯稱係被告丁○○所為之醫療行為，而申請全
      民健康保險費，致中央健保局陷於錯誤，而給付約新台幣（下同）六十餘萬元
      之健保費用，因認被告戊○○所為，亦涉犯刑法第三百三十九條第一項之詐欺
      取財罪嫌。然查，依上開說明並無積極證據證明被告戊○○有何違反醫師法之
      醫療行為，雖證人即同案被告丁○○因上述詐領健保費之行為，經台灣高等法
      院判處有期徒刑六月，緩刑五年確定，有上開判決書在卷足按，惟此僅係同案
      被告丁○○之個人行為，並無積極證據，證明被告戊○○與丁○○共同為之，
      自難僅憑上開丁○○個人行為，即遽認被告戊○○有此部分詐欺取財之犯行。
（六）另證人即國偉牙醫診所之患者古金旺、余振興、沈高寶春、陳玉霞、劉瑞壇等
      人於偵查中證稱：不能確認是否戊○○在國偉牙醫診所幫其看診等語，則上開
      證人之證詞，亦不足以作為認定有右揭犯行之積極證據。至卷附之國偉牙醫診
      所門診費用清單、病歷表等證物，亦僅能證明國偉牙醫診所有向中央健保局申
      請健保給付，及如病歷表所載之病患有在國偉牙醫診所就診，並無作為認定被
      告有右揭犯行之積極證據，併此敘明。此外，復查無其他積極證據，足資認定
      被告有何公訴人所指之違反醫師法及詐欺取財之犯行，不能證明被告犯罪，自
      應為被告無罪之判決。
據上論斷，應依刑事訴訟法第三百零一條第一項，決如主文。
本案經檢察官黃俊華到庭執行職務。
中      華      民      國    九十一      年    三      月    二十九    日
                                    臺灣桃園地方法院刑事第四庭
                                                  法  官   邱滋杉
右正本證明與原本無異。
如不服本判決，應於判決送達後十日內向本院提出上訴狀( 應附繕本 )，上訴於
臺灣高等法院。
                                                  書記官   周巧屏
中      華      民      國    九十一      年    四      月      一      日
